【裁判字號】    97,簡上,57
【裁判日期】    970724
【裁判案由】    給付貨款
【裁判全文】
臺灣高雄地方法院民事判決              97年度簡上字第57號
上  訴  人
即  被  告  石尚營造有限公司
法定代理人  乙○○
被  上訴人
即  原  告  張書榮（原名張清安）即八三八水泥企業行
上列當事人間請求給付貨款事件，上訴人對於民國96年8月23日
本院96年度鳳簡字第1076號第一審判決提起上訴，經本院於民國
97年7月10日言詞辯論終結，判決如下：
    主      文
原判決命上訴人給付被上訴人新台幣參拾參萬柒仟陸佰伍拾捌元
，及自民國九十六年五月三十日起至清償日止，按年息百分之五
計算之利息部分，及該部分假執行之宣告與訴訟費用負擔之裁判
均廢棄。
上開廢棄部分，被上訴人在第一審之訴駁回。
第一、二審訴訟費用由被上訴人負擔。
    事實及理由
一、被上訴人起訴主張：上訴人透過下包商即訴外人甲○○，於
    民國95年9 月至11月間陸續向被上訴人（即原告）購買L 型
    水泥水溝蓋板（下稱系爭貨品），共計新台幣（下同）808,
    018 元，詎上訴人尚積欠被上訴人337, 658元貨款迄今未付
    （下稱系爭貨款），爰依買賣契約之法律關係，提起本件訴
    訟等語。並求為判決：上訴人應給付被上訴人337,658 元及
    自支付命令送達上訴人之翌日起（即96年5 月30日起）至清
    償日止，按年息6%計算之利息。於本院聲明：上訴駁回。
二、上訴人則以：系爭貨品買賣契約乃訴外人即上訴人之下包商
    甲○○以自己名義向被上訴人訂貨，雖甲○○曾向上訴人借
    票，以上訴人所簽發，面額各183,000 元、20萬元之支票2
    紙支付系爭貨品買賣款，然系爭貨品買賣契約乃成立於甲○
    ○與被告之間，並非存在於原、被告之間，原審判決遽謂上
    訴人應負表見代理人責任，實有不當等語置辯。（原審判決
    上訴人應給付被上訴人337,658 元及自96年5 月30日起至清
    償日止，按年息5%計算之利息，上訴人就上開敗訴部分提起
    上訴）並聲明：(一)原判決不利於上訴人部分廢棄。(二)上開廢
    棄部分，被上訴人在第一審之訴及假執行之聲請均駁回。
三、本件兩造不爭執事項如下：
  (一)訴外人甲○○為上訴人承攬鳳山市○○市區道路青年路、自
    由路、新富路、光遠路等道路景觀與綠美化改善計畫工程（
    下稱系爭道路景觀與綠美化改善工程）之下包商，系爭貨物
    係由甲○○向被上訴人訂購，經被上訴人如數交貨，由甲○
    ○簽收。
  (二)訴外人甲○○交付由上訴人所簽發，面額各為183,000 元、
    20萬元之支票各1 張，交予被上訴人用以支付部分貨款。被
    上訴人則開立以上訴人為抬頭名義人之統一發票予上訴人。
  (三)本件原審判決上訴人（即被告）應給付被上訴人（即原告）
    337,658 元，及自支付命令送達翌日起（即96年5 月30 日
    起）至清償日止，按年息5%計算之利息。其中就被上訴人敗
    訴部分（即起訴請求按年息6%計息部分）未據被上訴人上訴
    ，已經確定（見本院卷第10頁）。
  (四)訴外人甲○○向被上訴人訂貨時自稱為「吳代表」（見本院
    卷第60頁）。
四、本件爭點為：兩造間有無系爭貨品買賣契約存在？上訴人應
    否付表見代理人之授權責任？茲論述如下：
  (一)按當事人主張有利於己之事實者，就其事實有舉證責任，民
    事訴訟法第277 條定有明文。次按，依民法第169 條須負表
    見代理人之責任者，必以本人有因自己之行為表示以代理權
    授與他人，或知他人表示為其代理人而不為反對之表示者，
    方足當之。本件被上訴人主張上訴人因系爭道路景觀及綠美
    化改善工程，而授權甲○○代表上訴人公司向其訂購系爭貨
    品乙節，上訴人否認之，是本件上訴人究有無授權甲○○向
    被上訴人訂貨，或本件無足認上訴人應負授權人責任之表現
    代理客觀情事存在，即應由被上訴人負舉證之責。
  (二)經查：
  1.系爭貨品買賣契約，乃上訴人承攬系爭道路景觀與綠美化改
    善工程，而將其中部分工程轉包予訴外人甲○○施作，而由
    甲○○出面向被上訴人洽商承購上開工程需用之L 型水泥水
    溝蓋板之事實，業據上訴人提出被上訴人所不爭執之工程承
    攬合約書1 份為證（見本院卷第50頁、第82頁），證人甲○
    ○則證稱：「我向上訴人承包工程，需要水泥蓋板（而向上
    訴人訂購水泥蓋板），當時我向被上訴人說我是吳代表，要
    訂貨，因為我是鳳山市市民代表，所以自稱吳代表，我所訂
    的貨都是由我簽收」、「我有告訴被上訴人我是石尚公司的
    下包商」、「我當時是以我自己名義（與被上訴人）訂約，
    我說我是石尚吳代表只是表明我是代表的身分，並非代表石
    尚公司」等語（見本院卷第60至61頁、第62頁，原審卷第31
    頁），被上訴人亦自承：當時係監造顧問公司的人帶甲○○
    過來，向其介紹甲○○是石尚的吳代表，其以為甲○○是吳
    代表開了一家石尚公司，他擔任市民代表，所以是吳代表，
    是甲○○向其訂貨，由甲○○簽收貨物等情在卷（見本院卷
    第80頁、第62頁，原審卷笫27頁），足見被上訴人於訂約時
    已明知甲○○為系爭道路景觀及綠美化改善工程之下包商，
    其訂約對象乃甲○○之事實，訴外人甲○○與被上訴人訂約
    時，亦未表明代理上訴人之意旨，故系爭貨品買賣契約係成
    立於訴外人甲○○與被上訴人之間，應堪認定。
  2.被上訴人固主張上訴人曾為支付第1 期、第2 期貨款，而簽
    發面額為183,000 元、20萬元之支票各1 紙，足認兩造間有
    系爭貨品買賣契約存在云云。惟證人甲○○證稱：「當時我
    沒有錢付款，是我向上訴人借票支付工程款」等語（見本院
    卷第61頁），核其證詞與卷附甲○○於95年9 月11日、95年
    10月20日簽立之借據相符（見本院卷第47、48頁），再佐以
    上訴人與訴外人甲○○間就系爭道路景觀及綠美化改善工程
    所簽訂之工程承攬合約書估價單內容以觀，甲○○所承攬之
    工程內容即包括L 型水溝蓋之採購及安裝（見本院卷第53頁
    ），上訴人並無為甲○○採購供料之契約義務，自無須授權
    甲○○以上訴人名義對外採購系爭貨品，上訴人雖允借票予
    甲○○用以支應貨款，然亦於借據中記載上開款項均應於甲
    ○○支領工程款時扣除等語至明（見本院卷第47、48頁），
    是以自不能僅憑訴外人甲○○持上訴人簽發之支票支付貨款
    ，遽謂上訴人有何授權甲○○以上訴人名義與被上訴人訂約
    之情事存在。
  3.被上訴人另主張其均以上訴人為買受人名義，開立系爭貨品
    之統一發票（見原審卷第5 至7 頁），且經上訴人作為銷貨
    憑證使用，故認上訴人應負表見代理責任云云。但查，發票
    乃購貨核銷之稅捐憑證，非可憑為實質法律關係之證明依據
    ，而次承攬人於與他人訂立契約時，要求其相對人在發票上
    記載原承攬人為買受人，乃工程轉包之業界常態慣例，又依
    加值型及非加值型營業稅法第6 條規定，該法所謂應負繳納
    營業稅捐之營業人係指：以營利為目的之公營、私營或公
    私合營之事業；非以營利為目的之事業、機關、團體、組
    織，有銷售貨物或勞務者；外國之事業、機關、團體、組
    織，在中華民國境內之固定營業場所。本件系爭道路景觀及
    綠美化改善工程之次承攬人即訴外人甲○○既為自然人，非
    屬前揭規定所謂之營業人，其自無從以訂貨之進項稅額扣抵
    銷項稅額，而須由營利事業體為買受人，始得持發票扣抵進
    銷項稅額，故上訴人辯稱：其給付含稅之貨款予甲○○後，
    再持甲○○所交付，由被上訴人開立，以上訴人為買受人名
    義之發票用以扣抵營業稅之進、銷項稅額等情（見本院卷第
    44頁），核與前開工程慣例及交易型態無違，應屬可採，自
    難僅憑發票開立之抬頭名義人推認兩造間有系爭貨品買賣契
    約存在。
  (三)綜上，本件並無證據證明上訴人有何授權訴外人甲○○與被
    上訴人訂約情事，被上訴人亦未能舉證證明上訴人有何明知
    甲○○為其代理人而不為反對之表示之情事存在，故上訴人
    主張系爭貨品買賣契約存在於兩造之間云云，即屬無據。
五、綜上所述，本件兩造間既無系爭貨品買賣關係存在，亦無表
    見代理情事，則被上訴人本於系爭貨品買賣契約請求上訴人
    給付貨款，即非有據，不應准許。原審判決命上訴人給付被
    上訴人337,658 元及自96年5 月30日起至清償日止，按年息
    5%計算之利息，並依職權宣告假執行，自有未洽，上訴意旨
    指摘原判決不當，求予廢棄改判，為有理由，自應由本院予
    以廢棄改判如主文第2 項所示，就廢棄部分駁回上訴人在第
    一審之訴。
據上論結，本件上訴為有理由，依民事訴訟法第436條之1第3項
、第450 條、第78條，判決如主文。
中    華    民    國    97    年    7     月    24    日
                民事第一庭  審判長法  官  朱玲瑤
                                  法  官  陳宛榆
                                  法  官  賴文姍
正本係照原本作成。
本判決不得上訴。
中    華    民    國    97    年    7     月    24    日
                                  書記官  林秀珍


司法院資訊處製作；財團法人民間司法改革基金會備份。
